【裁判字號】    95,判,293
【裁判日期】    950309
【裁判案由】    農保
【裁判全文】
最  高  行  政  法  院  判  決
                                     95年度判字第00293號
上  訴  人  乙○○○
被 上訴 人  勞工保險局
代  表  人  甲  ○
上列當事人間因農保事件，上訴人對於中華民國93年9月29日臺
北高等行政法院92年度訴字第1230號判決，提起上訴。本院判決
如下：
    主  文
原判決關於駁回殘廢給付及其利息之訴，暨命負擔該部分訴訟費
用部分廢棄，發回臺北高等行政法院。
    理  由
一、本件上訴人係由嘉義縣新港鄉農會申報參加農民健康保險之
    被保險人，因腦內出血性中風，於民國（下同）90年12月20
    日檢具農保殘廢給付申請書、財團法人長庚紀念醫院（下稱
    長庚醫院）林口醫學中心同年月11日出具之殘廢診斷書，向
    被上訴人申請殘廢給付，經被上訴人以91年3月13日保受承
    字第09160031220號函復上訴人，略以上訴人於78年7月25日
    參加農民健康保險時，已因中風正在住院治療中，顯無從事
    農業工作能力，欠缺從事農業工作之投保要件，依農民健康
    保險條例第16條及第19條規定，自78年7月25日起取消其農
    保被保險人資格，所請殘廢給付不予給付，並追繳自85年9
    月至91年1月溢領之老年農民福利津貼計新台幣（下同）19
    萬5,000元。上訴人不服，訴經行政院92年1月16日院臺訴字
    第0920080674號訴願決定，將被上訴人91年3月13日保受承
    字第09160031220號函關於繳還85年9月至86年2月老年農民
    福利津貼部分撤銷，其餘部分之訴願駁回。上訴人仍不服，
    遂循序提起本件行政訴訟。原審駁回上訴人全部之訴，上訴
    人僅對原判決駁回上訴人請領殘廢給付及利息部分提起上訴
    ，就追繳老年農民福利津貼及備位聲明請求退還已繳保險費
    部分未提起上訴而確定（上訴狀贅列行政院農業委員會為被
    上訴人），故本院僅對已提起上訴之請領殘廢給付及利息部
    分審理，合先敘明。
二、本件上訴人在原審對請領殘廢給付部分之起訴意旨略以：行
    政院農業委員會既已認諾以上訴人保險事故日期90年12月11
    日為取消農民健康保險被保險人資格日期，則上訴人之保險
    效力自78年7月25日零時開始，至90年12月11日24時停止，
    依同條例第16條規定，上訴人殘廢事故自屬農民健康保險有
    效期間之事故，即得請領殘廢給付。又依農民健康保險條例
    第37條第2款至第6款及其施行細則第33條規定，上訴人殘廢
    診斷書上所載之遺存障害有腦部及右側肢體兩項以上，且所
    屬投保單位亦於90年12月20日寄送上訴人之殘廢給付書件予
    被上訴人勞保局，故被上訴人應按腦部障害最高等級第一級
    發給，並應於收到申請書之日起10日內發給之，倘有遲延，
    應自遲延日91年1月1日起至清償日止，按法定利率加給利息
    。且由於上開醫師出具之殘廢診斷書並無斷定上訴人自中風
    起即已喪失工作能力，中風並非永遠癱瘓，被上訴人對其主
    張之事實並無確實證據及舉證，其所為處分難認合法。被上
    訴人等事後認定上訴人於審核時，已因病不得加保，惟上訴
    人加保時罹患疾病，並非限制加保之條件，嗣於90年12月11
    日經診斷成殘，並非13年前之原傷病直接引致，依農民健康
    保險條例第16條、第20條、第36條、同條例施行細則第61條
    規定，得請領殘廢給付。為此請判決將訴願決定、審議審定
    及原處分關於取消上訴人農保被保險人資格暨所請農保殘廢
    給付不予給付部分均撤銷，並命被上訴人勞保局應作成准予
    上訴人所請殘廢給付第一級給付之處分，及自91年1月1日起
    至清償日止按年息5%計算之利息等語。
三、被上訴人則以：被上訴人以上訴人加保時仍住院中，且因該
    症持續治療迄今，依專業醫理見解，雖經治療後可自行走動
    ，但已無農業生產工作能力，足證加保當時欠缺從事農業生
    產工作之投保要件，爰依農民健康保險條例第19條規定，自
    78年7月25日起取消其農保被保險人資格，其於90年12月11
    日因腦內出血性中風審定成殘，因非屬農保加保有效期間發
    生之事故，依農民健康保險條例第16條規定，所請殘廢給付
    不予給付。是以，上訴人稱其自79年7月後，均有實際再從
    農，並檢附古民村村長開具之證明書，與上開病歷記載及專
    業醫理見解不符，無法證明其有實際從事農業生產工作之能
    力。縱上訴人確於78年7月3日親自至農會申請參加農保，農
    會於78年7月25日始開會審查通過其農民資格並列表通知被
    上訴人勞保局，並未違反78年6月30日訂定發布之從事農業
    工作農民認定標準及資格審查辦法第6條每月至少開會1次之
    規定，且依農民健康保險條例第9條規定，農保資格應自農
    會審查通過日生效，非農會收件日。另有關被上訴人對給付
    與否及殘廢等級之審核認定等，均係屬行政裁量行為，縱經
    審議、訴願或訴訟程序而撤銷被上訴人之原處分，亦屬見解
    之不同，此等行政裁量行為並未涉及故意、過失或不法侵害
    人民權利情事，自不構成國家賠償法之賠償問題，即不負賠
    償利息之責，上訴人所稱顯誤解法令規定等語，資為抗辯。
四、原審駁回上訴人殘廢給付及利息部分之訴，係以：按「行政
    訴訟原以官署之處分為標的，倘事實上原處分已不存在，則
    上訴人之訴因訴訟標的之消滅即應予以駁回。」、「當事人
    請求標的消滅，其訴訟關係即應視為終結。」本院27年判字
    第28號及30年判字第16號分別著有判例。次按「行政法院27
    年判字第28號及30年判字第16號判例，係因撤銷行政處分為
    目的之訴訟，乃以行政處分之存在為前提，如在起訴時或訴
    訟進行中，該處分事實上已不存在時，自無提起或續行訴訟
    之必要；首開判例，於此範圍內，與憲法保障人民訴訟權之
    規定，自無牴觸。」司法院釋字第213號解釋在案。本件上
    訴人係由嘉義縣新港鄉農會申報參加農民健康保險之被保險
    人，因腦內出血性中風，於90年12月20日檢具農保殘廢給付
    申請書、長庚醫院林口醫學中心同年月11日出具之殘廢診斷
    書，向被上訴人申請殘廢給付，經被上訴人以91年3月13日
    保受承字第09160031220號函復上訴人，略以上訴人於78年7
    月25日參加農民健康保險時，已因中風正在住院治療中，顯
    無從事農業工作能力，欠缺從事農業工作之投保要件，依農
    民健康保險條例第16條及第19條規定，自78年7月25日起取
    消其農保被保險人資格，所請殘廢給付不予給付，並追繳自
    85年9月至91年1月溢領之老年農民福利津貼19萬5,000元。
    上訴人不服，訴經行政院92年1月16日院臺訴字第092008067
    4號訴願決定，將被上訴人91年3月13日保受承字第09160031
    220號函關於繳還85年9月至86年2月老年農民福利津貼部分
    撤銷，其餘部分之訴願駁回。嗣於行政訴訟程序中，被上訴
    人依內政部93年1月15日台內社字第09300657172號函釋意旨
    ，於93年3月26日以保受承字第09360006360號函，註銷上開
    被上訴人91年3月13日保受承字第09160031220號函，另依行
    政程序法第118條規定重新核定改自保險事故日期90年12 月
    11日為取消上訴人農保被保險人資格日期，並以上訴人所患
    係加保前事故所致及其延續，非屬農保有效期間之事故，所
    請農保殘廢給付不予給付，86年3月至91年1月之老年農民福
    利津貼17萬7,000元毋需繳還，又上訴人已自91年2月起至93
    年2月領取敬老津貼，故自93年3月起繼續發給老農津貼。查
    本件上訴人據以提起訴願及行政訴訟之被上訴人91年3月13
    日保受承字第09160031220號函之處分，既經被上訴人以93
    年3月26日保受承字第09360006360號函予以註銷，並告知上
    訴人如有不服新的行政處分，得於法定期間內申請審議以資
    救濟，上開函已送達上訴人收受，有上訴人93年4月14日補
    充理由狀足憑，則原處分顯已因被上訴人更為處分所撤銷而
    不存在，是上訴人之訴因訴訟標的之消滅即應予以駁回。本
    件上訴人仍就被上訴人91年3月13日保受承字第09160031220
    號函之處分續行訴訟，即屬欠缺權利保護必要，其訴在法律
    上顯無理由，爰不經言詞辯論，逕以判決駁回之。資為其判
    決之論據。
五、本院按：被上訴人依內政部93年1月15日台內社字第093006
    57172號函意旨，於93年3月26日以保受承字第09360006360
    號函，註銷上開被上訴人91年3月13日保受承字第09160031
    220號函，另依行政程序法第118條規定重新核定改自保險事
    故日期90年12月11日為取消上訴人農保被保險人資格日期，
    並以上訴人所患係加保前事故所致及其延續，非屬農保有效
    期間之事故，所請農保殘廢給付不予給付，86年3月至91年1
    月之老年農民福利津貼17萬7,000元毋需繳還，又上訴人已
    自91年2月起至93年2月領取敬老津貼，故自93年3月起繼續
    發給老農津貼。依上開函意旨，就老農福利津貼部分已撤銷
    原不利於上訴人之處分，得認此部分原處分已不存在，惟對
    於上訴人所請領之殘廢給付請求，後函仍予以否准，雖否准
    之理由不同，然其否准之結果並無不同，對上訴人仍屬不利
    結果，尚難遽謂被上訴人91年3月13日保受承字第091600312
    20號函所為關於否准殘廢給付部分之處分已不存在，僅能認
    被上訴人對殘廢給付之同一事件重複為否准處分，應以第一
    次處分為行政處分，不因重複處分而受影響。況上訴訴人既
    已對第一次處分循序不服提起行政訴訟中，為保障上訴人之
    訴訟權，及避免訴訟資源之浪費，自難因被上訴人重為否准
    處分而影響合法進行之訴訟程序。又查以撤銷行政處分為目
    的之撤銷訴訟，原則以行政處分之存在為前提，如在起訴時
    或訴訟進行中，該處分事實上已不存在時，自無提起或續行
    訴訟之必要；惟如當事人因該處分之撤銷而有可回復之法律
    上利益時，仍應許其提起或續行訴訟，司法院釋字第213號
    解釋在案。本件被上訴人於訴訟中重為處分，仍否准上訴人
    殘廢給付之請求，故如認原處分已不存在而不准其續行訴訟
    ，將影響上訴人已進行之訴訟上權益，已如前述，依上開司
    法院解釋意旨，自應認上訴人對原處分仍有法律上利益，而
    應准許其續行訴訟。另查本件上訴人訴請撤銷第一次之處分
    ，並非聲明撤銷其後之更為處分，原判決理由所述「不得於
    先提起之行政訴訟中，請求撤銷更為之行政處分」，與本案
    情形不合，原判決以此作為駁回上訴人此部分之訴之理由，
    尚屬誤解。從而原判決遽以原處分已因被上訴人更為處分而
    不存在，駁回上訴人關於殘廢給付及其利息部分之訴，自有
    違誤，上訴意旨據以指摘此部分原判決求為廢棄，為有理由
    ，應廢棄此部分原判決，發回原法院從實體上審酌後，另為
    適法之裁判。
六、據上論結，本件上訴為有理由，依行政訴訟法第256條第1項
    、第260條第1項，判決如主文。
中    華    民    國    95    年    3     月    9     日
                  第四庭審判長法  官  高  啟  燦
                              法  官  黃  合  文
                              法  官  林  茂  權
                              法  官  廖  宏  明
                              法  官  楊  惠  欽
以  上  正  本  證  明  與  原  本  無  異
中    華    民    國    95    年    3     月    9     日
                              書記官  彭  秀  玲


司法院資訊處製作；財團法人民間司法改革基金會備份。
